【裁判字號】    99,易,721
【裁判日期】    990624
【裁判案由】    詐欺
【裁判全文】
臺灣臺北地方法院刑事判決               99年度易字第721號
公  訴  人  臺灣臺北地方法院檢察署檢察官
被      告  戊○○
上列被告因詐欺案件，經檢察官提起公訴（99年度偵字第1860號
、第2395號）及移送併辦（99年度偵字第3291號、第5259號、第
5407號），本院判決如下：
    主  文
戊○○幫助意圖為自己不法之所有，以詐術使人將本人之物交付
，處有期徒刑伍月，如易科罰金，以新臺幣壹仟元折算壹日。
    事  實
一、戊○○明知社會上詐騙案件層出不窮，並可預見將自己之金
    融帳戶提供他人使用，可能幫助他人從事財產犯罪，仍基於
    縱有人以其金融帳戶實施詐欺犯罪，亦不違背其本意之幫助
    故意，於民國98年11月10日，前往臺北富邦銀行萬隆分行，
    申辦帳號000000000000號帳戶及提款卡，即將該帳戶的提款
    卡連同前所申辦的華南銀行新店分行（開戶日期為98年10月
    12日，帳戶為000000000000號）提款卡，以及提款卡的密碼
    ，一併交予真實姓名、年籍均不詳之成年人使用，該人與所
    屬詐騙集團成員取得後，即以之作為取得詐騙款項的工具，
    而基於意圖為自己不法所有之犯意，分別於附表所示時間，
    向各該被害人詐騙，致使各該被害人陷於錯誤，依指示分別
    匯款至戊○○上開銀行帳戶內，隨即以提款卡提領詐得的款
    項。嗣經各該被害人發覺受騙後，立即報警處理，始循線查
    悉上情。
二、案經被害人己○○、丁○○訴由臺北市政府警察局文山第二
    分局報告臺灣臺北地方法院檢察署檢察官偵查後起訴，以及
    被害人丙○○、乙○○訴由臺北縣政府警察局新店分局，被
    害人甲○○訴由臺北市政府警察局文山第二分局報告臺灣臺
    北地方法院檢察署檢察官偵查後移送併辦。
    理  由
一、證據能力部分：以下本院援引之人證或物證，當事人均同意
    作為證據使用，且於本院審理期日提示時，均未聲明異議，
    又經本院審認結果，尚無不得為證據之情形，且以之作為證
    據尚屬適當，依刑事訴訟法第159條之5之規定，均認有證據
    能力。
二、訊據被告戊○○矢口否認有上開犯行，辯稱：伊是為了要申
    辦貸款，才會交付前揭銀行帳戶的提款卡及密碼，並不知道
    對方是詐騙集團，伊沒有要幫助他人犯罪之意云云。然查：
    (一)被告確有申辦前揭臺北富邦銀行萬隆分行、華南銀行新店
      分行的銀行帳戶及提款卡，以及其後有將該銀行帳戶的提
      款卡以及密碼一併交予他人等情，迭據被告於偵、審中坦
      承不諱，並有各該銀行帳戶的開戶資料（見99年度偵字第
      1860號卷第22至25頁，99年度偵字第3291號卷第31至33頁
      ）附卷可稽。而該人及所屬詐騙集團成員取得前揭銀行帳
      戶的提款卡及密碼後，確有以之作為取得詐騙款項的工具
      ，而於附表所示時間向各該被害人詐騙，各該被害人並因
      此陷於錯誤，而依指示匯入款項至被告前揭銀行帳戶，且
      被騙款項其後均以提款卡領取等情，則據各該被害人於警
      詢中證述明確在卷，並有各該被害人匯款的執據、被告前
      揭銀行帳戶的存提明細等件（以上見98年度偵字第1860號
      卷第15至17、24至25、27頁，99年度偵字第2395號卷第5
      至7、25至28頁，99年度偵字第3291號卷第20至21、26、3
      2頁，99年度偵字第5407號卷第11至13、16、20頁，99年
      度偵字第5259號卷第10至11、19頁）在卷足憑。
    (二)被告雖以前詞否認有幫助他人犯罪的故意。按刑法上故意
      ，分直接故意（確定故意）與間接故意（不確定故意），
      行為人對於構成犯罪事實，預見其發生而其發生並不違背
      其本意者，為間接故意。又間接故意與有認識的過失區別
      ，在於二者對構成犯罪事實，雖均預見其能發生，但前者
      對其發生，並不違背其本意，後者則確信其不發生。且幫
      助犯成立，以行為人主觀上認識被幫助者，正欲從事犯罪
      或係正在從事犯罪，且該犯罪有既遂可能，而其行為足以
      幫助他人實現構成要件者，即具有幫助故意，並不以行為
      人確知被幫助者，係犯何罪名為必要。查，金融機構之存
      款存摺、提款卡及密碼等，事關存戶個人財產權益之保障
      ，一般人均有應予妥善保管以防遭他人任意使用之認識，
      縱使委託提領款或遇特殊情況偶有將之交付他人之時，亦
      必親信之人或經深入瞭解用途後再行提供使用。該等專有
      物品若落入不明人士手中，極易被利用為收納財產犯罪所
      得之工具，或向不特定人訛騙等不法勾當，復為報章媒體
      一再披露之詐騙集團犯罪態樣，亦為一般生活認知即可易
      於體察之常識。況且，依被告於本院審理時所述：伊之前
      辦過大眾銀行的現金卡，是跟銀行辦理的，沒有這樣寄送
      過提款卡，（你之前有跟銀行辦過現金卡，為何這件不跟
      銀行辦理？）因為伊沒有工作，且報紙說無業皆可，三十
      分鐘就可以准貸，（你知道自己沒有工作，向銀行貸款是
      辦不下來？）對等語。是以被告並無職業，其自身清償能
      力顯有不足，以一般銀行對於貸款授信風險的控管而言，
      當不會同意承作此種貸款，然該人卻能夠以不需提供任何
      個人財力證明的方式，迅速取得銀行信用貸款，則此種貸
      款管道當有涉及不法的可能，況且，以被告以先前自身向
      銀行申辦現金卡的經驗，亦已明知一般銀行並不會像本件
      要求其提供銀行的提款卡及密碼，則被告當能預見該人及
      所屬集團成員有從事不法行為的可能，並且可預見提供此
      帳戶的提款卡及密碼，極有可能被作為不法行為之用。而
      依前揭卷附臺北富邦銀行萬隆分行存提明細，被告在開戶
      時有存款新臺幣（下同）1千元，並於98年11月17日有以
      存摺及印章提領該款項，而被告在提領時，該帳戶內已經
      有被害人己○○、丁○○的款項匯入以及被提款卡領取的
      紀錄，此明顯已非一般貸款的撥付，實有可能是他人作為
      不法款項存提使用的情況。再佐以被告於本院審理時所自
      承：伊有每天去刷本子，所以就有看到這些錢進進出出等
      語。是被告在交付該提款卡及使用的密碼時，既已預見該
      人有可能是屬於從事不法的集團，亦有可能以之供作不法
      使用，而在其後，又已看見帳戶內有不法款項的進出，被
      告此時不僅未積極報警處理，以阻止該集團繼續使用並取
      得詐騙款項，被告就此當有容認之意，也更因為如此，該
      他人及所屬的詐欺集團成員，才能毫不顧忌的作為實施詐
      欺行為的收取款項之用。是按前所述，被告確有幫助他人
      犯罪之不確定故意，從而被告前揭否認犯罪之辯解，難以
      憑採。又被告雖於偵查及本院審理時，提出其據以申辦貸
      款的報紙分類廣告、其與該貸款人員聯繫的通聯紀錄以及
      其寄送提款卡的宅配單據等物，然此僅能證明有被告所稱
      欲申辦貸款之事，然被告其後與該人接洽的實際情形，此
      等書證均無法證明，自無從據以排除前揭認定被告確有幫
      助故意之情，是此部分的事證，均無從為有利於被告之認
      定。至於被告辯稱其為邊緣智商、聲請送精神鑑定，並提
      出其自行就醫的診斷證明書為證，然本院審酌被告對於其
      交付帳戶提款卡及密碼的緣由，不僅於偵、審時均能明確
      陳述，甚至於偵查及本院審理時，均知道主動蒐集對自己
      有利的事證等情，認為被告對於辨識自己行為違法，以及
      依此而為行為的能力，並無顯著欠缺或減低的行況，是此
      部分調查證據的聲請，核無必要，併此敘明。
綜上事證，被告前揭否認犯罪之辯解，核屬臨訟飾卸之詞，難以
憑採，其上開幫助詐欺犯行已經證明，應依法論科。
三、按刑法上之幫助犯，係對於犯罪與正犯有共同之認識，而以
    幫助之意思，對於正犯資以助力，而未參與實施犯罪之行為
    者而言（最高法院75年度臺上字第1509號、88年度臺上字第
    1270號判決意旨參照）。是如未參與實施犯罪構成要件之行
    為，且係出於幫助之意思提供助力，即屬幫助犯，而非共同
    正犯。本件被告提供所有帳戶的提款卡及密碼，所實施者並
    非構成要件之行為，僅係與以詐騙集團助力，使之易於實施
    上開詐欺取財犯行，核屬幫助犯；又因該他人及所屬詐騙集
    團成員所為係犯詐欺取財罪，是核被告所為，係犯刑法第30
    條第1項、第339條第1項之幫助詐欺取財罪。本件被告是一
    次交付上開2個帳戶的提款卡及密碼，以致附表所示被害人
    匯款至被告上開帳戶內，核屬一行為觸犯數罪名之想像競合
    犯，應從一重處斷。又被告幫助他人犯罪，為幫助犯，爰依
    刑法第30條第2項規定減輕其刑。檢察官就附表3至5所示移
    送併辦部分，既與起訴部分具有想像競合犯的裁判上一罪關
    係，本院自應併予審判。至於公訴意旨認為被告尚有交付前
    揭帳戶的存摺，然被告就此情則一再於偵、審時否認之，並
    於本院審理時提出前揭帳戶的存摺原本，而經本院函詢結果
    ，該存摺確屬真正，有臺北富邦銀行萬隆分行99年5月31 日
    北富銀萬隆字第0991000014號函、華南銀行新店分行99年5
    月26日華店存字第09900182號函（均附於本院卷）可按，是
    公訴人此部分的事實認定即屬有誤，附此敘明。爰審酌被告
    任意提供帳戶與他人使用，足以助長詐騙集團財產犯罪之風
    氣，影響社會正常交易安全，增加被害人尋求救濟之困難，
    並使犯罪之追查趨於複雜，且被告矢口否認犯行的犯罪後態
    度等一切情狀，量處如主文所示之刑，並諭知易科罰金之折
    算標準。
據上論斷，應依刑事訴訟法第299條第1項，刑法第30條第1項、
第2項、第339條第1項、第55條、第41條第1項前段，刑法施行法
第1條之1，判決如主文。
本案經檢察官徐則賢到庭執行職務。
中    華    民    國    99    年    6     月    24    日
                  刑事第十三庭  審判長法  官  許泰誠
                                      法  官  陳君鳳
                                      法  官  李貞瑩
以上正本證明與原本無異。
如不服本判決應於收受送達後10日內向本院提出上訴書狀，並應
敘述具體理由；其未敘述上訴理由者，應於上訴期間屆滿後20日
內向本院補提理由書（均須按他造當事人之人數附繕）「切勿逕
送上級法院」。
                                      書記官  高菁菁
中    華    民    國    99    年    6     月    24    日
附表
┌──┬──────┬──────────┬──────┐
│編號│行為時間    │詐騙方式            │詐得金額（均│
│    │            │                    │為新臺幣）  │
├──┼──────┼──────────┼──────┤
│1   │98年11月12日│在報紙上刊登優惠貸款│於98年11月12│
│    │            │廣告，使瀏覽該廣告之│日匯款3萬3元│
│    │            │己○○與刊登廣告之人│至被告所有之│
│    │            │員聯繫後陷於錯誤，依│之臺北市富邦│
│    │            │指示匯款。          │銀行萬隆分行│
│    │            │                    │帳戶。      │
├──┼──────┼──────────┼──────┤
│2   │98年11月16日│在報紙上刊登優惠貸款│於98年11月16│
│    │            │廣告，使瀏覽該廣告之│日、同年月17│
│    │            │丁○○與刊登廣告之人│分2筆匯款， │
│    │            │員聯繫後陷於錯誤，依│共計4萬5千元│
│    │            │指示匯款。          │匯入被告所有│
│    │            │                    │之臺北市富邦│
│    │            │                    │銀行萬隆分行│
│    │            │                    │帳戶。      │
├──┼──────┼──────────┼──────┤
│3   │98年11月16日│在報紙上刊登優惠貸款│其中一筆是於│
│    │            │廣告，使瀏覽該廣告之│98年11月17日│
│    │            │丙○○與刊登廣告之人│匯款2萬7千5 │
│    │            │員聯繫後陷於錯誤，依│百元至被告所│
│    │            │指示匯款。          │有之華南銀行│
│    │            │                    │新店分行帳戶│
│    │            │                    │（99年度偵字│
│    │            │                    │第3291號移送│
│    │            │                    │併辦）。    │
├──┼──────┼──────────┼──────┤
│4   │98年11月17日│接獲可辦理優惠貸款的│於98年11月18│
│    │            │電話，使乙○○陷於錯│日，匯款3萬3│
│    │            │誤，依指示存款。    │千元至被告所│
│    │            │                    │有之華南銀行│
│    │            │                    │新店分行帳戶│
│    │            │                    │（99年度偵字│
│    │            │                    │第5407號移送│
│    │            │                    │併辦）。    │
├──┼──────┼──────────┼──────┤
│5   │98年11月12日│在報紙上刊登優惠貸款│於98年11月12│
│    │            │廣告，使瀏覽該廣告之│日匯款3萬7千│
│    │            │甲○○與刊登廣告之人│5百元至被告 │
│    │            │員聯繫後陷於錯誤，依│所有之臺北市│
│    │            │指示匯款。          │富邦萬隆分行│
│    │            │                    │帳戶（99年度│
│    │            │                    │偵字第5259號│
│    │            │                    │移送併辦）。│
└──┴──────┴──────────┴──────┘
附錄本案論罪科刑法條全文：
中華民國刑法第339條
（普通詐欺罪）
意圖為自己或第三人不法之所有，以詐術使人將本人或第三人之
物交付者，處 5 年以下有期徒刑、拘役或科或併科 1 千元以下
罰金。
以前項方法得財產上不法之利益或使第三人得之者，亦同。
前二項之未遂犯罰之。
中華民國刑法第30條
（幫助犯及其處罰）
幫助他人實行犯罪行為者，為幫助犯。雖他人不知幫助之情者，
亦同。
幫助犯之處罰，得按正犯之刑減輕之。

司法院資訊處製作；財團法人民間司法改革基金會備份。
